【裁判字號】    98,家聲,12
【裁判日期】    980722
【裁判案由】    訴訟救助
【裁判全文】
臺灣高等法院民事裁定                  98年度家聲字第12號
聲  請  人  乙○○
代  理  人  鄒純忻律師
上列聲請人因與相對人甲○○間請求離婚事件提起上訴，並聲請
訴訟救助，本院裁定如下：
    主  文
本件准予訴訟救助。
    理  由
一、按當事人無資力支出訴訟費用者，法院應依聲請，以裁定准
    予訴訟救助。但顯無勝訴之望者，不在此限，民事訴訟法第
    107條第1項定有明文。次按經財團法人法律扶助基金會分會
    准予法律扶助之無資力者，其於訴訟程序中，向法院聲請訴
    訟救助時，應准予訴訟救助，但另有不符法律扶助事實之證
    明者，不在此限；又法律扶助法所稱無資力者，係指符合社
    會救助法之低收入戶或其每月可處分之收入及可處分之資產
    低於一定標準者，前項所稱一定標準之認定辦法，由財團法
    人法律扶助基金會定之，此觀法律扶助法第62條、第3條規
    定自明。準此，經財團法人法律扶助基金會分會准予法律扶
    助之人向法院聲請訴訟救助時，即應推定該聲請人為無資力
    人，法院除另有聲請人不符法律扶助法第3條所定無資力標
    準之事實之反證外，均應准予訴訟救助（最高法院95年度臺
    抗字第655號裁定參照）。
二、本件聲請意旨略以：聲請人目前可處分之資產及收入均符合
    法律扶助基金會受法律扶助者無資力認定標準，並經法律扶
    助基金會臺北分會准予法律扶助；又聲請人已向警察機關陳
    報相對人失蹤而領有相關證明，應可證明請求裁判離婚之事
    由為真，非顯無勝訴之望，合於民事訴訟法第107條及法律
    扶助法第62條規定，為此請求准予訴訟救助等語。
三、經查，聲請人主張之事實，業據提出審查表、財團法人法律
    扶助基金會專用委任狀為證（見本院卷第3、4頁），堪信為
    真實。依前揭說明，聲請人就本件訴訟救助事件，既經財團
    法人法律扶助基金會臺北分會准予法律扶助，自應推定為無
    資力之人，復查無其他反證足認聲請人有不符法律扶助法第
    3條所定無資力標準之事實，其聲請訴訟救助，應予准許，
    爰裁定如主文。
中    華    民    國    98    年    7     月    22    日
                  民事第十五庭
                      審判長法  官  林恩山
                            法  官  黃國忠
                            法  官  郭松濤
正本係照原本作成。
如不服本裁定應於送達後10日內向本院提出抗告狀，並繳納抗告
費新臺幣1,000元。
中    華    民    國    98    年    7     月    22    日
                            書記官  方素珍
2.上訴人抗辯其等以時效取得地上權登記請求權在本件訴訟中已
  提起反訴，並非無權占有云云，經查：按「因時效而取得地上
  權登記請求權者，不過其此請求權而已，在未依法登記為地上
  權人以前，仍不得據以對抗土地所有人而認其並非無權占有。
  」（最高法院69年度第5次民事庭會議決議參照）；又最高法
  院80年6月4日80年度第2次民事庭會議提案：「占有人主張因
  時效而取得地上權登記請求權者，以已具備時效取得地上權之
  要件，向該管地政機關請求為地上權登記，地政機關受理後，
  經土地所有人於土地法第55條所定公告期間內提出異議，地政
  機關乃依同法第59條第2項規定予以調處，嗣土地所有人不服
  調處，於接到調處通知後15日內提起訴訟，主張占有人為無權
  占有，請求其拆屋還地，此際占有人占用該地，有無正當權源
  ？」，會議公決認為：「占有人因時效而取得地上權登記請求
  權者，以已具備時效取得地上權之要件，向該管地政機關請求
  為地上權登記，如經地政機關受理，則受訴法院即應就占有人
  是否具備時效取得地上權之要件，為實體上裁判。本院69年度
  第5次民事庭會議決議應予補充」。至於實體審查時效取得地
  上權之時點為何？最高法院88年度台上字第1729 號判決認為
  ：「因時效取得地上權登記請求權者，不過有此請求權而已，
  在未依法登記為地上權人以前，仍不得據以對抗土地所有人，
  而謂其係有權占有。又占有人之占有，縱已具備時效取得地上
  權之要件，倘係在土地所有權人或管理權人依民法第767條規
  定提起訴訟後，始向管轄地政機關聲請登記者，受訴法院毋庸
  就占有人是否具備時效取得地上權登記之要件，為實體上裁判
  」，故實務通說係以土地所有人之起訴為判斷之時點。（最高
  法院88台聲字第203號裁定，86年度台上字第3140號判決、85
  年度台上字第829號判決，83年度台上字第8號判決、80年度台
  上字第1212號判決等採相同見解）。本件上訴人抗辯其已時效
  取得地上權登記請求權云云，然係在被上訴人提起本件拆屋還
  地之訴始向地政機關申請為地上權登記，為兩造所不爭，則依
  前述實務見解，本院毋庸就其是否具備時效取得地上權之要件
  實體之審酌，則上訴人占有系爭土地仍屬無權占有，其此部分
  抗辯為不足採。


司法院資訊處製作；財團法人民間司法改革基金會備份。
